【裁判字號】    97,上,100
【裁判日期】    970812
【裁判案由】    損害賠償
【裁判全文】
臺灣高等法院臺南分院民事判決  97年度上字第100號
上  訴  人    甲○○
被 上 訴人    乙○○
兼訴訟代理人  丙○○
上列當事人間請求損害賠償事件，上訴人對於中華民國九十七年
三月十二日臺灣嘉義地方法院第一審判決（九十四年度訴字第一
六一號）提起上訴，本院於九十七年七月二十九日言詞辯論終結
，判決如下：
      主      文
原判決關於駁回上訴人下開第二項之訴部分，並訴訟費用（確定
部分除外）之裁判均廢棄。
上廢棄部分，被上訴人應連帶給付上訴人新台幣壹拾萬元，及被
上訴人丙○○自民國九十四年八月六日起，被上訴人乙○○自民
國九十六年九月二十七日起，均至清償日止，按週年利率百分之
五計算之利息。
其餘上訴駁回。
第一審（確定部分除外）、第二審訴訟費用由被上訴人連帶負擔
四分之一，餘由上訴人負擔。
      事  實  及  理  由
一、上訴人主張：被上訴人乙○○係被上訴人丙○○之父；其二
    人於台灣嘉義地方法院（下稱嘉義地院）嘉義簡易庭另案受
    理九十一年度嘉簡字第二五七號民事事件時，由丙○○撰稿
    交乙○○抄寫，將內載：「甲○○偽造本票債權讓與公司同
    意書」、「甲○○偽刻丙○○名義印章」、「甲○○用偽造
    手段單獨公證」、「甲○○偽造美林國際整合股份有限公司
    與家聲國際有限公司進帳單」、「甲○○專門偽造陳述書」
    、「甲○○一生都是詐騙，法應判罪坐牢，不要在社會再詐
    騙之要求」等不實事項字句之「民事聲請書」（下稱系爭聲
    請書），除提出於受訴法院外，並於民國九十二年三月三十
    一日，將上開聲請書之副本，同時寄送嘉義地院院長、法務
    部調查局及法務部長等機關收受；以此方式損害伊之名譽及
    信用，致伊人格權受有損害。為此，本於侵權行為損害賠償
    法律關係，求為命被上訴人連帶賠償新台幣（下同）十萬元
    及法定遲延利息，併將附表所示道歉啟事刊登於新聞紙之判
    決；原審為伊敗訴判決，尚有未洽；並聲明：(一)原判決關於
    駁回下開部分廢棄。(二)上廢棄部分，被上訴人丙○○、乙○
    ○應連帶給付上訴人十萬元，並自原審訴狀繕本送達翌日起
    至清償日止，按年息百分之五計算之利息。(三)被上訴人丙○
    ○、乙○○應將附表所示道歉啟事，在國際日報、中國時報
    、聯合報、自由時報、蘋果日報、經濟日報、工商時報報頭
    下方以二號字體連續刊登三天。(四)上訴人願供擔保，請准宣
    告假執行。(五)第一、二審訴訟費用由被上訴人負擔（上訴人
    逾上開聲明之請求，經原審判決駁回後，未據聲明不服而確
    定，不在本院審理範圍）。
二、被上訴人則以：系爭內載「甲○○偽造本票債權讓與公司同
    意書」、「甲○○偽造本票債權讓與公司同意書」、「甲○
    ○偽刻丙○○名義印章」、「甲○○用偽造手段單獨公證」
    、「甲○○偽造美林國際整合股份有限公司與家聲國際有限
    公司進帳單」、「甲○○專門偽造陳述書」、「甲○○一生
    都是詐騙，法應判罪坐牢，不要在社會再詐騙之要求」等文
    字之聲請書，雖係由丙○○撰稿交乙○○抄寫，並於九十二
    年三月三十一日將系爭聲請書副本，寄送嘉義地院院長、法
    務部調查局及法務部長等機關收受；惟上揭指訴事項，經渠
    等查證將近三年均屬實，渠等並未毀謗上訴人，亦未侵害上
    訴人之人格權，自不負賠償責任等情詞，資為抗辯；並聲明
    ：(一)上訴駁回。(二)第二審訴訟費用由上訴人負擔。
三、上訴人主張：被上訴人乙○○係被上訴人丙○○之父；系爭
    聲請書內載「甲○○偽造本票債權讓與公司同意書」、「甲
    ○○偽造本票債權讓與公司同意書」、「甲○○偽刻丙○○
    名義印章」、「甲○○用偽造手段單獨公證」、「甲○○偽
    造美林國際整合股份有限公司與家聲國際有限公司進帳單」
    、「甲○○專門偽造陳述書」、「甲○○一生都是詐騙，法
    應判罪坐牢，不要在社會再詐騙之要求」等文句，係由丙○
    ○撰稿交乙○○抄寫，並由被上訴人於九十二年三月三十一
    日將系爭聲請書副本，寄送嘉義地院院長、法務部調查局及
    法務部長等機關收受者，除據上訴人於原審提出而為被上訴
    人所不爭之系爭聲請書影本（原審卷第一０頁至第一三頁
    ）為證外，且有法務部調查局九十四年四月二十一日調聯壹
    字第０九四０００四九九五０號函在卷（原審卷第一三七
    頁）可按，復為被上訴人所不爭，堪信上訴人之上開主張為
    真實。
四、被上訴人雖抗辯：系爭聲請書所載指訴事項，經渠等查證將
    近三年均屬實，並非誹謗，亦未侵害上訴人之人格權云云；
    惟按名譽權之侵害非即與刑法之誹謗罪相同，名譽為人格之
    社會評價，名譽有無受損害，應以社會上對個人評價是否貶
    損作為判斷之依據，苟其行為足以使他人在社會上之評價貶
    損，不論故意或過失均可構成侵權行為，與刑法誹謗罪之構
    成要件不同。倘行為人所述事實足以貶損他人之社會評價而
    侵害他人名譽，而行為人未能證明所陳述事實為真，縱令所
    述事實係轉述他人之陳述，如明知他人轉述之事實為虛偽或
    未經相當查證即公然轉述該虛偽之事實，而構成故意或過失
    侵害他人之名譽，仍應負侵權行為損害賠償責任（最高法院
    九十六年度台上字第七三號判決要旨參照）；查：
（一）系爭聲請書原係嘉義地院嘉義簡易庭受理另案九十一年度
      嘉簡字第二五七號確認本票債權不存在事件（原告：徐陳
      俊英、甲○○；被告乙○○）時，由被上訴人丙○○具名
      提出；聲請書中除記載上揭文字外，同時記載上開民事事
      件之訴訟程序進行中，訴訟當事人所為主張及陳述，及對
      於他造提出之事實及證據之陳述意見。被上訴人因抗辯上
      訴人於該案訴訟事件中提出之各項證物（包括借據、本票
      、進帳單、債權讓與同意書、公證書、陳述書等）均係偽
      造不實，因而陳稱「甲○○專門偽造陳述書」等語者，此
      觀卷附系爭聲請書（參見原審卷第一０頁至第一三頁）
      之記載自明。系爭聲請書既係上訴人及訴外人徐陳俊英二
      人，與被上訴人乙○○間，在確認本票債權不存在之另案
      民事訴訟事件審理期間，由被上訴人丙○○撰稿交乙○○
      抄寫而提出於受訴法院，且其內容係就對造當事人（按即
      上訴人及訴外人徐陳俊英）提出證據之真正而為陳述，屬
      於訴訟當事人本於民事訴訟法第一百九十五條第二項：「
      當事人對於他造提出之事實及證據，應為陳述。」規定，
      所為訴訟法上攻擊、防禦方法之訴訟權行使。被上訴人二
      人於系爭聲請書中所載：「甲○○偽造本票債權讓與公司
      同意書」、「甲○○偽造本票債權讓與公司同意書」、「
      甲○○偽刻丙○○名義印章」、「甲○○用偽造手段單獨
      公證」、「甲○○偽造美林國際整合股份有限公司與家聲
      國際有限公司進帳單」、「甲○○專門偽造陳述書」等用
      語，係抗辯對造當事人提出之證物為虛偽不實，所為訴訟
      進行中攻擊、防禦方法之陳述，於法尚無不合。雖被上訴
      人同時將系爭聲請書副本，同時寄送受訴法院以外之嘉義
      地院院長、法務部調查局及法務部長等機關收受，惟被上
      訴人既未更動系爭聲請書文字，而以系爭聲請書之原貌寄
      送，縱當事人之陳述言過其實，惟被上訴人所撰系爭聲請
      書正本，原為提出於受訴訟法院之攻防訴訟資料，衡情，
      堪認係事出有因，難認有何「未經查證而公然轉述虛偽事
      實」情事。
（二）惟系爭聲請書之結尾同時記載：「甲○○一生都是詐騙，
      法應判罪坐牢，不要在社會再詐騙之要求」一詞，與嘉義
      地院嘉義簡易庭受理上揭民事事件，在於審認本票債權存
      在與否之訴訟本質無關，難認係訴訟當事人對於他造提出
      之事實及證據而為陳述之訴訟權行使行為。參以上開文字
      之語意，屬於貶損他人在社會上評價之文字，不屬於表意
      人為實現自我、促進民主政治、實現多元意見等多重功能
      ，或就涉及公眾事務領域之事項所為善意發表言論，而應
      受言論自由保障之範圍。其次，被上訴人將系爭聲請書分
      別寄送予受訴法院以外之機關，所為散布上開貶損上訴人
      在社會上評價之文字，縱未達廣佈於社會之程度，然已足
      使第三人知悉其事至明。上開指述之謾罵文字，既已足致
      上訴人在社會上之評價受到貶損，揆諸上開說明，不論被
      上訴人係基於故意或過失而為上開行為，亦不論所用侮辱
      文字占全文比例多少，對於上訴人均足構成侵權行為。被
      上訴人抗辯：其等指訴事項，經查證屬實，並非誹謗，亦
      未侵害上訴人之人格權云云，核係事後飾卸之詞，委不足
      採。
五、第按數人共同不法侵害他人之權利者，連帶負損害賠償責任
    。不法侵害他人名譽者，被害人雖非財產上之損害，亦得請
    求賠償相當之金額。其名譽被侵害者，並得請求回復名譽之
    適當處分，民法第一百八十五條前段、第一百九十五條第一
    項分別定有明文。次按慰藉金之賠償以人格權遭受侵害，使
    精神上受有痛苦為必要，至其核給之標準固與財產上損害之
    計算不同，惟非不可斟酌雙方身分、資力與加害程度，及其
    他各種情形核定相當之數額（最高法院五十一年台上字第二
    二三號判例參照）；查：
（一）本件被上訴人二人將內載：「甲○○一生都是詐騙，法應
      判罪坐牢，不要在社會再詐騙之要求」文字，足以貶損上
      訴人名譽之系爭聲請書，寄送嘉義地院院長、法務部調查
      局及法務部長等機關收受，堪信被上訴人以上開措辭指述
      上訴人，依社會客觀評價，確已達毀損他人名譽之程度；
      上訴人主張其精神上受有損害，請求被上訴人二人連帶賠
      償者，自屬有據。又上訴人係國際日報記者乙情，有上訴
      人提出而為被上訴人所未爭之聘書在卷（原審卷第一五
      頁至第一八頁）可參。至於上訴人係大學畢業，被上訴人
      丙○○則係五專畢業者，此觀其二人之戶籍資料查詢表記
      載亦明（參見原審卷第四０頁、第四一頁）；此外上訴
      人現有坐落嘉義市○○段土地，並對多家公司為投資，其
      財產總額約為一千零九餘萬元；被上訴人丙○○名下則有
      坐落嘉義縣民雄鄉土地，並對多家公司為投資，其財產總
      額約為六千八百餘萬元者，亦有上訴人與被上訴人丙○○
      之稅務電子閘門財產所得調查明細表存卷（原審卷第四
      八頁至第五五頁）可參。本院審酌被上訴人二人在原應提
      出於受訴法院之系爭聲請書中，使用與訴訟事件毫不相關
      ，且足以貶損上訴人名譽之文字，而將系爭聲請書副本向
      受訴法院以外之機關寄送，以達貶損上訴人之名譽目的，
      ；惟被上訴人二人所用上揭貶損上訴人名譽之方式，並非
      向公眾散布，不相干之第三人無法經由新聞紙或其他公開
      管道得知，所致上訴人之人格損害不大，上訴人因此所生
      之精神上痛苦應不致太高；併兩造之身分、教育程度、經
      濟狀況等一切情狀，認上訴人請求被上訴人連帶賠償精神
      慰藉金十萬元者，尚稱適當，應予准許。
（二）再者，名譽被侵害者，得請求為回復名譽之適當處分，係
      指該處分在客觀上足以回復被害人之名譽且屬必要者而言
      。本院審酌被上訴人二人固然侵害上訴人之名譽，惟被上
      訴人二人係以原應提出於受訴法院之系爭聲請書，向受訴
      法院以外之嘉義地院院長、法務部長、調查局長等機關寄
      送，其使用貶損上訴人名譽之方式，並非公然為之，且收
      受系爭聲請書副本送達之機關，並無散布、告知公眾之法
      定職務，衡情，被上訴人所為上揭貶損上訴人名譽之行為
      ，除上開機關之相關承辦人員以外，第三人當不致經由新
      聞紙或其他公開管道得知，堪信上訴人之名譽不致於有擴
      大損害之虞。本院審酌上情，認由被上訴人二人以金錢連
      帶賠償方式，已足以達到回復上訴人名譽之目的。上訴人
      請求被上訴人二人應將附表所示道歉啟事，在國際日報、
      中國時報、聯合報、自由時報、蘋果日報、經濟日報、工
      商時報報頭下方以二號字體連續刊登三天者，並非回復上
      訴人名譽之客觀上必要方法，其請求顯屬過當，不應准許
      。
六、綜上所述，上訴人本於侵權行為損害賠償請求權，求為命被
    上訴人連帶賠償十萬元，及被上訴人丙○○自原審起訴狀繕
    本送達翌日即九十四年八月六日起（送達證明參見原審卷
    第四頁）、被上訴人乙○○自原審追加起訴之準備書(7)狀繕
    本送達翌日即九十六年九月二十七日起（送達證明參見原審
    卷第一一頁），均至清償日止，按週年利率百分之五計算
    之利息範圍內為有理由，應予准許；逾此部分之請求，即非
    有據，應予駁回。就上開應准許部分，原審未予盡察，遽為
    上訴人敗訴之判決，自有可議，上訴意旨指摘原判決此部分
    不當，求予廢棄改判，為有理由，爰由本院予以廢棄改判如
    主文第二項所示。至於上訴人之請求而不應准許部分，原審
    為其敗訴之判決，及駁回該部分假執行之聲請，經核於法並
    無不合，上訴人其餘上訴意旨聲明廢棄改判，為無理由，應
    併予駁回。
七、末查、本判決所命給付之金額未逾五十萬元，被上訴人二人
    所得受之上訴利益，未逾民事訴訟法第四百六十六條第一項
    所定之額數（新台幣一百五十萬元），經本院判決宣示後即
    告確定，已無假執行之必要。上訴人請求准予宣告假執行，
    為無理由，原審駁回其假執行之聲請，所持之理由雖有不同
    ，惟結論則無二致，爰併予駁回此部分之上訴。
八、本件待證事實已臻明確，二造其餘攻擊防禦方法及舉證，對
    判決之結果不生影響，爰不一一詳為審酌，併予敘明。
九、據上論結，本件上訴為一部有理由，一部無理由，依民事訴
    訟法第四百五十條、第四百四十九條第一項、第二項、第七
    十九條、第八十五條第二項，判決如主文。
中    華    民    國    97    年    8    月     12    日
                  民事第三庭    審判長法  官  陳  光  秀
                                      法  官  曾  平  杉
                                      法  官  李  文  賢
上為正本係照原本作成。
上訴人如對本判決上訴，須於判決送達後20日內向本院提出上訴
狀，未表明上訴理由者，應於上訴後20日內，向本院提出理由書
（須附繕本）。依法須繳納裁判費並應委任律師為訴訟代理人，
始得上訴。
被上訴人不得上訴。
中    華    民    國    97    年    8    月     13    日
                                      書記官  劉  清  洪
【附記】
民事訴訟法第466條之1：
(1)對於第二審判決上訴，上訴人應委任律師為訴訟代理人。但上
  訴人或其法定代理人具有律師資格者，不在此限。
(2)上訴人之配偶、三親等內之血親、二親等內之姻親，或上訴人
  為法人、中央或地方機關時，其所屬專任人員具有律師資格並
  經法院認為適當者，亦得為第三審訴訟代理人。
民事訴訟法第466條之2：
  上訴人無資力委任訴訟代理人者，得依訴訟救助之規定，聲請
  第三審法院為之選任律師為其訴訟代理人。
附表：
┌───────────────────────────┐
│道歉啟事                                              │
│    本人丙○○與乙○○二人共同於民國92年3月31日向台灣 │
│嘉義地院院長、法務部調查局及法務部部長等各單位致函不實│
│之事項，使『國際日報』報社執行長甲○○先生之信用及名譽│
│受損，特此予以道歉。                                  │
│                  道歉人：丙○○                      │
│                  道歉人：乙○○                      │
└───────────────────────────┘


司法院資訊處製作；財團法人民間司法改革基金會備份。
